臺灣高等法院刑事判決
110年度上訴字第1118號
上  訴  人  
即  被  告  呂健瑋


上列上訴人因詐欺案件，不服臺灣桃園地方法院109年度審訴字
第2107號，中華民國109年12月16日第一審判決（起訴案號：臺
灣桃園地方檢察署109年度偵字第27081、27588號），提起上訴
，本院判決如下：
    主  文
原判決撤銷。
乙○○犯三人以上共同詐欺取財罪，處有期徒刑壹年貳月。
未扣案之犯罪所得新臺幣陸仟元沒收，如全部或一部不能沒收或
不宜執行沒收時，追徵其價額。 
    事  實
一、乙○○於民國109年3月底某日，經由杜國陽招募加入由姓名、
    年籍均不詳，通訊軟體微信暱稱「逐霜」、「高君逸」等成
    年人所組具有持續性、牟利性之結構性詐欺集團（下稱「本
    案詐欺集團」，乙○○所涉違反組織犯罪條例部分，本案並非
    首先繫屬），負責為該詐欺集團收取車手所提領之詐騙款項
    工作（俗稱「收水」），莊紫顏（所涉詐欺取財、洗錢等犯
    行，原審法院另案審理）提供其所申辦之中華郵政00000000
    000000帳號帳戶供詐欺集團使用，並擔任取款車手。乙○○與
    上開詐欺集團成員間共同意圖為自己不法之所有，基於三人
    以上共同詐欺取財及洗錢之犯意聯絡，由該詐欺集團中不詳
    成員，於109年4月6日中午12時30分許，撥打電話給甲○○佯
    稱係其女性朋友，需要金錢週轉急用云云，致使甲○○陷於錯
    誤，依詐欺集團成員指示臨櫃匯款新臺幣（下同）28萬2,00
    0元至莊紫顏所有之上開中華郵政帳戶內，莊紫顏隨即依該
    詐欺集團「林勇新」之指示，於109年4月6日下午2時30分許
    ，在桃園市○○區○○路0段000號南興郵局臨櫃提款20萬元；並
    於同日下午2時34分許、下午2時35分許在該南興郵局提款機
    ，持其所有提款卡，分別提領6萬元、2萬2,000元，共計提
    領28萬2,000元後，復依「林勇新」指示，在同日下午2時22
    分許，在桃園市○○區○○路0段000號統一超商仁善門市外，扣
    除其應得之報酬1萬2,000元後收執後，將其餘27萬元交給乙
    ○○，乙○○隨即將收取之款項交付其所屬詐欺集團派來之不詳
    成年人，以此等製造金流斷點之方式，掩飾該詐騙所得之本
    質及去向，其因而獲取6,000元報酬。嗣經甲○○察覺有異報
    警，始查悉上情。
二、案經甲○○訴由桃園市政府警察局大溪分局報告及臺灣桃園地
    方檢察署檢察官簽分偵查起訴。
    理  由
壹、證據能力： 
一、本件檢察官、上訴人即被告乙○○就本判決下列所引被告以外
    之人於審判外陳述之證據能力均不予爭執，迄至言詞辯論終
    結，亦未對該等證據之證據能力聲明異議，本院審酌該些供
    述證據作成時，核無違法取證或其他瑕疵，以之作為本案之
    證據屬適當，依刑事訴訟法第159條之5規定，認有證據能力
    。
二、其餘資以認定被告犯罪事實之非供述證據，均查無違反法定
    程序取得之情形，依刑事訴訟法第158條之4反面規定，亦具
    證據能力。　　
貳、實體部分
一、認定犯罪事實所憑之證據及理由：　　
  ㈠上揭事實，迭據被告乙○○於警詢、原審及本院準備程序時自
    白不諱。（見109年度偵字第27081號卷〈下稱109偵27081卷〉
    第11-15頁、原審院卷第45-54頁、本院卷第49、50頁），核
    與證人即告訴人甲○○於警詢證述遭詐騙過程大致相符（見10
    9偵27081卷第33-41頁、109年度他字3153號卷〈下稱109他31
    53卷〉第13-21頁），並據證人即提領詐欺款項莊紫顏(見109
    他3153卷第13-21頁、109偵27081卷第33-41頁)、證人即不
    知情而陪同女友莊紫顏提領詐欺款項之徐承緯（見109他315
    3卷第59-61頁、109偵27081卷第53-55頁）、證人即不知情
    而搭載乙○○前往收取詐欺贓款之計程車司機葉維政（見109
    他3153卷第105-108頁）證述明確。復有莊紫顏、徐承緯、
    葉維政指認犯罪嫌疑人紀錄表、乙○○之通聯調閱查詢單、監
    視器翻拍照片、臉書及LINE對話紀錄、計程車搭車紀錄及路
    線圖、內政部警政署反詐騙諮詢專線紀錄表、莊紫顏之郵局
    帳戶資料及交易明細、新竹市警察局第一分局北門派出所受
    理刑事案件報案三聯單、新竹市警察局第一分局北門派出所
    受理詐騙帳戶通報警示簡便格式表、通話紀錄及存摺翻拍照
    片、新竹市警察局第一分局北門派出所受理各類案件紀錄表
    （見109他3153卷第23-43、51、53-57、66、67、69、71-80
    、109-111頁、109偵27081卷第43-45、57-63、69-79、81、
    98、97、102-109頁）在卷可佐，足徵被告自白確與事實相
    符。
  ㈡綜上，本案事證明確，被告上揭犯行，均堪認定，應予依法
    論科。
二、論罪科刑 ：
 ㈠按洗錢防制法所稱洗錢，指下列行為：⒈意圖掩飾或隱匿特定
    犯罪所得來源，或使他人逃避刑事追訴，而移轉或變更特定
    犯罪所得。⒉掩飾或隱匿特定犯罪所得之本質、來源、去向
    、所在、所有權、處分權或其他權益者。⒊收受、持有或使
    用他人之特定犯罪所得，洗錢防制法第2條定有明文。故行
    為人如有上揭各款所列洗錢行為者，即成立同法第14條第1
    項之洗錢罪。過去實務認為，行為人對犯特定犯罪所得之財
    物或利益作直接使用或消費之處分行為，或僅將自己犯罪所
    得財物交予其他共同正犯，祇屬犯罪後處分贓物之行為，非
    本條例所規範之洗錢行為，惟依新法規定，倘行為人意圖掩
    飾或隱匿特定犯罪所得來源，而將特定犯罪所得直接消費處
    分，甚或交予其他共同正犯，而由共同正犯以虛假交易外觀
    掩飾不法金流移動，即難認單純犯罪後處分贓物之行為，應
    仍構成新法第2條第1或2款之洗錢行為。查被告向提款之車
    手莊紫顏收取之27萬（已扣除莊紫顏所分得酬勞12,000元）
    元，係「逐霜」、「高君逸」等人所屬詐騙集團成員向告訴
    人甲○○行使詐術所取得款項，該款項即為被告與其餘詐騙集
    團成員犯最輕本刑為6月以上有期徒刑之加重詐欺取財罪之
    犯罪所得，屬洗錢防制法第4條第1項所定義之犯罪所得（指
    犯第3條所列之特定犯罪而取得之財物），被告再將收取之
    款項交付其所屬詐欺集團派前來之不詳成年人收取，其以此
    輾轉、迂迴之方式交款，係為製造犯罪所得金流斷點，使犯
    罪偵查者難以查獲該犯罪所得實質流向，達到隱匿犯罪所得
    之效果，自合於洗錢防制法第2條第2款「掩飾或隱匿特定犯
    罪所得之本質、來源、去向、所在、所有權、處分權或其他
    權益者」之洗錢行為。
  ㈡本案係以暱稱「逐霜」、「高君逸」等成年人所組詐欺集團
    ，成員除先由集團成員以電話通訊向不特定民眾施用詐術，
    待受騙民眾陷於錯誤而將款項轉入指示帳戶，再由車手提款
    、取款後轉交上手，人數顯逾3 人以上。核被告乙○○所為，
    係犯刑法第339 條之4第1項第2款之三人以上共同詐欺取財
    罪及違反洗錢防制法第14條第1項一般洗錢罪。
  ㈢按共同實施犯罪行為之人，在合同意思範圍以內，各自分擔
    犯罪行為之一部，相互利用他人之行為，以達其犯罪之目的
    者，即應對於全部所發生之結果，共同負責。又共同正犯之
    成立，祇須具有犯意聯絡及行為分擔，既不問犯罪動機起於
    何人，亦不必每一階段犯行，均須參與。被告雖非始終參與
    上開詐欺取財各階段犯行，惟其與該詐欺集團其他成員既為
    遂行彼等詐欺取財之犯行而相互分工，堪認係在合同意思範
    圍內，各自分擔犯罪行為之一部，並相互利用他人之行為，
    以達犯罪之目的，依照上開說明，被告應就其加入上開詐欺
    集團後所參與犯行，對於全部所發生之結果共同負責。被告
    乙○○與暱稱「逐霜」、「高君逸」及其餘真實姓名年籍不詳
    之成年人對上開犯行具有犯意聯絡與行為分擔，為共同正犯
    。
　㈣被告所犯本案三人以上共同詐欺取財、洗錢之行為，係基於
    單一之目的為之，且其行為分別具有局部同一性，屬一行為
    觸犯數罪名之想像競合犯，應依刑法第55條前段之規定，從
    一重論以三人以上共同詐欺取財罪。又犯前2條之罪，在偵
    查或審判中自白者，減輕其刑，洗錢防制法第16條第2項定
    有明文。而想像競合犯之處斷刑，本質上係「刑之合併」，
    其所謂從一重處斷，乃將想像競合犯組成之評價上數罪，合
    併為科刑一罪，其所對應之刑罰，亦合併其評價上數罪之數
    法定刑，而為一個處斷刑。易言之，想像競合犯侵害數法益
    者皆成立犯罪，論罪時必須輕、重罪併舉論述，同時宣告所
    犯各罪名，包括各罪有無加重、減免其刑之情形，亦應說明
    論列，量刑時併衡酌輕罪部分量刑事由，評價始為充足，然
    後依刑法第55條規定「從一重處斷」，非謂對於其餘各罪可
    置而不論。因此，法院決定處斷刑時，雖以其中最重罪名之
    法定刑，做為裁量之準據，惟於裁量其輕重時，仍應將輕罪
    合併評價在內。是本案被告所犯洗錢防制法第14條第1項洗
    錢罪，雖為想像競合犯，被告罪名所涉相關加重、減免其刑
    之規定，仍應列予說明，並於量刑時在加重詐欺取財罪之法
    定刑度內合併評價。本案被告就其加入詐騙集團經過及在組
    織扮演角色分工，以及其向莊紫顏取得贓款後，將扣除報酬
    之剩餘贓款依指示交付其所屬詐欺集團派來之不詳成年人，
    進而掩飾犯罪所得去向與所在之洗錢等事實，於警詢、原審
    及本院準備程序始終供述詳實，應認其對洗錢行為主要構成
    要件事實有所自白，是就此部分減輕事由，自應於量刑時併
    予衡酌。
　㈤檢察官起訴之犯罪事實已載明被告前揭洗錢犯行，且此部分
    犯罪事實與檢察官起訴被告所犯三人以上共同詐欺取財之事
    實間，具有想像競合裁判上一罪之關係，亦為起訴效力所及
    ；復據本院於準備程序已諭知該部分之犯罪事實及所涉之法
    條（本院卷第47頁），無礙於被告之防禦權，本院自得併予
    審理。
  ㈥按組織犯罪防制條例第4條第2項之成年人招募未滿18歲之人
    加入犯罪組織罪，因加重處罰，法定刑固較參與犯罪組織罪
    為重。然成年人招募未滿18歲之人加入犯罪組織，又自己加
    入犯罪組織，既無在犯罪性質上，或依日常生活經驗習慣，
    認為一個犯罪行為，為另一犯罪行為所吸收，較為適當之情
    形，僅論以成年人招募未滿18歲之人加入犯罪組織罪，不足
    以充分評價其犯罪之不法與罪責內涵，自不能謂參與犯罪組
    織罪之行為應為成年人招募未滿18歲之人加入犯罪組織之行
    為所吸收，而排斥參與犯罪組織罪之適用（最高法院109年
    度台上字第3273號判決意旨參照）。查被告乙○○於109年3月
    底加入本案詐欺集團後，另案於109年4月初招募楊浩苓、吳
    温樺加入同一詐欺集團，被告在該案中所涉招募他人加入犯
    罪組織之罪嫌，前由臺灣臺中地方檢察署檢察官以109年度
    偵字第15164、18737、19879號偵查，於109年7月3日偵查終
    結並提起公訴，經臺灣臺中地方法院於110年5月24日以109
    年度金訴字第282號審理並判處罪刑（乙○○犯招募他人加入
    犯罪組織罪，處有期徒刑6月）在案等情，有上開起訴書、
    判決書、本院被告前案紀錄在卷可憑。而被告另因涉犯組織
    犯罪防制條例第3條第1項後段之參與犯罪組織罪、刑法第339
    條之4第1項第2款之三人以上共同詐欺取財罪嫌及洗錢防制
    法第14條第1項之洗錢罪，經臺灣橋頭地方檢察署檢察官於1
    09年7月19日偵查終結，以109年度偵字第6031號提起公訴，
    並經臺灣橋頭地方法院於109年12月11日以109年度金訴字第
    15號判處罪刑，並於110年4月29日上訴於臺灣高等法院高雄
    分院審理中，亦有上開起訴書、判決書、本院被告前案紀錄
    在卷可憑。而本案被告被訴加重詐欺犯行，係於109年10月2
    3日繫屬原審法院，有本案起訴書、臺灣桃園地方檢察署109
    年10月23日桃檢俊刑109偵27081字第1099112777號函文右上
    方收狀戳章可稽（見原審卷第7頁）。換言之，被告違反組
    織犯罪防制條例之犯行，其中最先繫屬於法院之案件，固為
    臺灣台中地方法院109年度金訴字第282號案件（招募他人加
    入犯罪組織罪）。其又另案涉犯組織犯罪防制條例第3條第1
    項後段之參與犯罪組織罪等罪，經檢察官109年7月19日偵查
    終結提起公訴，繫屬於臺灣橋頭地方法院，判決後經提起上
    訴，現繫屬於灣高等法院高雄分院審理中。承上所述，本案
    被告所犯加重詐欺等罪繫屬時間晚於繫屬臺灣橋頭地方法院
    涉犯組織犯罪防制條例第3條第1項後段之參與犯罪組織罪等罪
    繫屬時間，是被告於參與同一詐欺集團之多次加重詐欺行為
    ，應以數案中「最先繫屬於法院之案件」為準，即以他案中
    之「首次」加重詐欺犯行與參與犯罪組織罪等罪為準。縱該
    他案首次犯行非屬事實上之首次，亦因參與犯罪組織之繼續
    行為，已為該他案中之首次犯行所包攝，自不再重複於本案
    詐欺等犯行中再次論罪，俾免於過度評價及悖於一事不再理
    原則。另被告所犯自行參與犯罪組織與招募他人加入犯罪組
    織，既無在犯罪性質上，或依日常生活經驗習慣，認為一個
    犯罪行為，為另一犯罪行為所吸收，較為適當情形，且依據
    臺灣臺中地方檢察署檢察官以109年度偵字第15164、18737
    、19879號起訴書所載，該案檢察官起訴之犯罪事實，僅認
    被告涉嫌招募他人加入犯罪組織，則被告所為參與犯罪組織
    之行為，顯然無法在該案中獲得評價，為避免對法益之侵害
    評價不足，自應在其他案所涉犯參與犯罪組織犯行，經臺灣
    橋頭地方法院判決，現上訴於臺灣高等法院高雄分院審理中
    之案件加以評價，以避免評價不足之情形。依上開說明，其
    參與犯罪組織犯行自應與前開他案詐欺取財犯行以想像競合
    犯合併論處，本案就被告參與犯罪組織犯行，自無從併予審
    究。
三、撤銷改判理由：
  ㈠原審就被告上揭犯行，認事證明確，予以論罪科刑，固非無
    見。惟查：詐欺行為人為掩飾其詐欺所得財物之去向，而令
    被害人將款項轉入其掌控之人頭帳戶，再由詐欺行為人或他
    人前往提領現金，或再將領得之現金上繳詐欺集團成員，即
    在詐騙款與詐欺集團最終獲益者之間創造了難以追索之金流
    斷點，詐欺集團成員亦正欲藉此手段掩飾詐騙款項之真正金
    流，當屬106年6月28日修正施行洗錢防制法第14條第1項之
    洗錢行為。本案被告提領詐欺贓款，交付詐欺集團上游成員
    使詐騙款金流形成追索斷點，以掩飾詐騙款實際去向，是有
    洗錢犯意及犯行，構成違反洗錢防制法第2條第2款規定，而
    犯同法第14條第1項之一般洗錢罪，原判決就此部分漏未審
    認，容有未當。被告上訴意旨主張原審量刑過重，請求從輕
    量刑云云，惟原審就被告所犯本件加重詐欺取財犯行之法定
    刑為有期徒刑一年以上七年以下之罪，僅量處一年已屬從輕
    量刑，且原審辯護終結後亦無其他量刑因子變動，上訴固無
    理由。然原判決有前述未論被告以一般洗錢罪之不當，自應
    撤銷改判。
  ㈡量刑：
　⒈爰以行為人之責任為基礎，審酌被告正值青年，不思循正當
    途徑獲取財物，加入詐騙集團擔任收水，共同詐取他人財物
    ，嚴重影響社會治安，助長詐騙歪風，行為實屬可議，應予
    嚴懲，惟念及被告犯後坦承犯行，且非居於本案詐欺犯行之
    主導地位等情，然未賠償告訴人之損失，亦未得到告訴人之
    原諒，兼衡被告之犯罪動機、手段、所生損害、所得利益、
    參與詐欺集團之程度等一切情狀，量處如主文第2項所示之
    刑。
　⒉本件固由被告提起上訴，惟本院係因原判決適用法條不當而
    撤銷之，依刑事訴訟法第370條第1項但書規定，不受不利益
    變更禁止原則之拘束，附此說明。　　
四、沒收：
  ㈠按犯罪所得，屬於犯罪行為人者，沒收之；前2項之沒收，於
    全部或一部不能沒收或不宜執行沒收時，追徵其價額，刑法
    第38條之1第1項前段、第3項分別定有明文。
  ㈡查被告於原審準備程序中供稱本案的報酬大約是2、3千元，
    另外還有車資，總共領到約6千元等語明確（見原審卷第45
    頁），本院復查無證據足資證明被告就所收取之贓款，於扣
    除上開報酬外，另有事實上之處分權，依前開說明，被告本
    件獲取之報酬為6千元，縱經被告陳稱部分用於支付車資，
    然犯罪所得無須扣除成本，是就被告此部分因加入詐欺集團
    而取得之6千元，均應認為其犯罪所得，且並未扣案或發還
    告訴人等，應依刑法第38條之1第1項前段規定諭知沒收，並
    於全部或一部不能沒收或不宜執行沒收時，依同條第3項之
    規定追徵其價額。
　㈢犯洗錢防制法之洗錢罪，其所移轉、變更、掩飾、隱匿、收
    受、取得、持有、使用之財物或財產上利益，沒收之，洗錢
    防制法第18條第1 項前段定有明文，其立法理由係為沒收洗
    錢行為標的之財物或財產上利益。惟該條文並未規定「不論
    屬於犯罪行為人與否」均沒收之，自仍以屬於被告所得管領
    、處分者為限，始應予以沒收。查被告所參與詐騙告訴人之
    款項，業由被告交予詐欺集團上游成員，已如前述，是告訴
    人遭詐騙之款項，核非被告所得管領、處分，即無從依洗錢
    防制法第18條第1 項規定予以宣告沒收，附此敘明。　
五、退併辦部分：
　　臺灣桃園地方檢察署110年度偵字第5921號移送併辦意旨書
    移送本案併案審理之犯罪事實，認與本案之犯罪事實，係同
    一事實，而移送本院併案審理，然因併辦部分係於本案於11
    0年7月22日言詞辯論終結後所為，此有本院收狀戳章附卷可
    查，自應退由檢察官另行處理，附此敘明。
六、被告經合法傳喚，無正當理由不到庭，爰不待其等陳述，逕
    行判決。　　
據上論斷，應依刑事訴訟法第371條、第369條第1項前段、第364
條、第299條第1項前段，判決如主文。
本案經檢察官吳佳美提起公訴，檢察官林黛利到庭執行職務。
中　　華　　民　　國　　110 　年　　7 　　月　　29　　日
                  刑事第二十五庭審判長法　官  邱滋杉
                                      法　官  文家倩
                                      法　官  陳彥年
以上正本證明與原本無異。
如不服本判決，應於收受送達後20日內向本院提出上訴書狀，其
未敘述上訴之理由者並得於提起上訴後20日內向本院補提理由書
（均須按他造當事人之人數附繕本）「切勿逕送上級法院」。
                                      書記官  陳嬿如
中　　華　　民　　國　　110 　年　　7 　　月　　29　　日
附錄：本案論罪科刑法條全文
中華民國刑法第339條之4
犯第339條詐欺罪而有下列情形之一者，處1年以上7年以下有期
徒刑，得併科1百萬元以下罰金：
一、冒用政府機關或公務員名義犯之。
二、三人以上共同犯之。
三、以廣播電視、電子通訊、網際網路或其他媒體等傳播工具，
    對公眾散布而犯之。
前項之未遂犯罰之。
洗錢防制法第14條
有第二條各款所列洗錢行為者，處7年以下有期徒刑，併科新臺
幣5百萬元以下罰金。
前項之未遂犯罰之。
前二項情形，不得科以超過其特定犯罪所定最重本刑之刑。